ACORDAO-COMPLETO-2485328

ACÓRDÃO 7906/2022 ATA 41/2022 - SEGUNDA CÂMARA

VISTOS, relatados e discutidos estes autos que cuidam de pedidos de reexame interpostos contra o Acórdão 3721/2021-TCU-Segunda Câmara,
	ACORDAM os Ministros do Tribunal de Contas da União, reunidos em sessão da Segunda Câmara, com fundamento no artigo 48 da Lei 8.443/1992, c/c os artigos 285 e 286 do Regimento Interno do TCU, diante das razões expostas pelo Relator, em:
	9.1. conhecer e negar provimento aos pedidos de reexame, sem prejuízo de mais uma vez orientar que, caso haja comprovação, perante a unidade jurisdicionada, de que os quintos incorporados no período de 8/4/1998 a 4/9/2001 decorrem de decisão judicial transitada em julgado, a incorporação estará imune a absorções por reajustes futuros, tudo conforme a modulação estabelecida no RE 638.115/CE;
	9.2. dar ciência deste acórdão aos recorrentes e à unidade jurisdicionada.

Pedido de reexame contra acórdão que considerou ilegal ato de pessoal.

Segunda Câmara

Tribunal Regional do Trabalho da 14ª Região/AC e RO.

3. Interessados/Responsáveis/Recorrentes:
3.1. Interessados: Eliana Siqueira Oliveira (XXX.392.588-XX); Jose Alves da Silva (XXX.768.278-XX) e Sandra Maria Barreto de Moraes (XXX.574.483-XX).
3.2. Recorrentes: Eliana Siqueira Oliveira (XXX.392.588-XX) e Jose Alves da Silva (XXX.768.278-XX).

13.1. Ministros presentes: Antonio Anastasia (na Presidência), Aroldo Cedraz e Bruno Dantas (Relator).
13.2. Ministro-Substituto convocado: Marcos Bemquerer Costa.

BRUNO DANTAS

Ministro Aroldo Cedraz.

Cuidam os autos de pedidos de reexame (peças 20 e 26) interpostos por Eliana Siqueira Oliveira e José Alves da Silva contra o Acórdão 3721/2021-TCU-Segunda Câmara, lavrado nos seguintes termos:
"VISTOS, relatados e discutidos estes autos de concessão de aposentadoria de servidores do Tribunal Regional do Trabalho da 14ª Região, submetido, para fins de registro, à apreciação do Tribunal de Contas da União;
ACORDAM os Ministros do Tribunal de Contas da União, reunidos em Sessão da Segunda Câmara, diante das razões expostas pelo Relator, fundamento nos arts. 71, inciso III, da Constituição Federal; 1º, inciso V, e 39, inciso II, da Lei nº 8.443/1992; 260, § 1º, do Regimento Interno/TCU; c/c o art. 19, inciso II, da IN TCU 78/2018, em:
9.1. considerar ilegais e recusar o registro dos atos de aposentadoria de Sandra Maria Barreto De Moraes, Eliana Siqueira Oliveira e Jose Alves Da Silva do quadro de pessoal do Tribunal Regional do Trabalho da 14ª Região/AC e RO;
9.2. com fulcro no art. 262, caput, do Regimento Interno deste Tribunal, determinar ao órgão/entidade Tribunal Regional do Trabalho da 14ª Região/AC e RO que: 
9.2.1. dê ciência, no prazo de 15 (quinze) dias, contados da notificação, do inteiro teor desta deliberação ao interessado, alertando-o de que o efeito suspensivo proveniente da interposição de eventuais recursos junto ao TCU não o exime da devolução dos valores percebidos indevidamente, caso o recurso não seja provido;
9.2.2. no prazo de 30 (trinta) dias, contados da ciência da decisão, envie a este Tribunal documentos comprobatórios de que o interessado cujo ato foi impugnado está ciente do julgamento deste Tribunal."
2.	Admitido o processamento do recurso, porquanto preenchidos os requisitos previstos no art. 48 da Lei 8.443/1992, conferi efeito suspensivo ao item 9.1 do acórdão recorrido somente em relação a José Alves da Siqueira (peça 32) .
3.	Instruído o feito, faço reproduzir, com os ajustes que julgo pertinentes, o exame técnico e o encaminhamento oferecidos pela Secretaria de Recursos deste Tribunal (peça 37) :
"HISTÓRICO 
Os atos de aposentadoria dos recorrentes foram julgados ilegais, em virtude de constar a incorporação de quintos após 8/4/1998 nos seus proventos de aposentadoria, o que estaria em desacordo com o RE 638.115/CE, apreciado no STF.
ADMISSIBILIDADE
3.	Sobre a admissibilidade, assim discorreu o Excelentíssimo Senhor Ministro Bruno Dantas (peça 32) :
Trata-se de pedidos de reexame interpostos por Eliana Siqueira Oliveira (peças 20 a 25) e por José Alves da Silva (peça 26)  contra o Acórdão 3721/2021-TCU-Segunda Câmara  (peça 10) .
Na forma do art. 51 da Resolução-TCU 259/2014, e de acordo com os pareceres emitidos nos autos, admito o processamento dos recursos, porquanto preenchidos os requisitos de admissibilidade de que trata o art. 48 da Lei 8.443/92, e confiro efeito suspensivo ao item 9.1 do acórdão recorrido somente em relação a José Alves da Siqueira.
Nesse sentido, encaminhem-se os autos à Secretaria de Recursos, para expedição das comunicações pertinentes e instrução, e em seguida ao Ministério Público junto ao TCU, para manifestação.
3.1.	Concorda-se com o juízo de admissibilidade recursal supra.
EXAME DE MÉRITO
4. Delimitação
Constitui objeto do presente recurso definir se, sobre os quintos incorporados entre 8/4/1998 e 4/9/2001, se deve observar a modulação dos efeitos do RE 638.115/CE, apreciado pelo Pretório Excelso.
5. Da incorporação de quintos entre 8/4/1998 e 4/9/2001
5.1.	Os recorrentes aduzem que deve ser aplicada a modulação dos efeitos do RE 638.115/CE, prolatado pelo Pretório Excelso, com base nos seguintes argumentos:
5.2.	A Sra. Eliana Siqueira Oliveira tem assegurada incorporação de parcelas de quintos entre 8/4/1998 a 4/9/2001, por decisão judicial TRANSITADA EM JULGADO, em 06-10-2015, proferida nos autos do Processo nº 0000528- 49.2004.4.01.4100, ajuizado pelo SINSJUSTRA - SINDICATO DOS SERVIDORES DA JUSTIÇA DO TRABALHO DOS ESTADOS DE RONDÔNIA E ACRE. Assim, pugna pela aplicação da adequada modulação dos efeitos do RE 638.115.
5.3.	O Sr. José Alves da Silva entende que se deve aplicar a exegese definitiva firmada pelo STF no RE 638.115, pela modulação dos efeitos da decisão para aqueles que recebem os quintos em razão de decisão administrativa, CASO DO RECORRENTE, e que deve ter o pagamento mantido até a sua absorção integral por quaisquer reajustes futuros concedidos.
Análise:
5.4.	A controvérsia acerca da incorporação ou não de parcelas referentes às funções exercidas no período compreendido de 8/4/1998 e 4/9/2001 foi resolvida, pelo Supremo Tribunal Federal (STF) , no RE 638.115/CE (repercussão geral reconhecida, tese 395) :
'Tema: 395 - Incorporação de quintos decorrentes do exercício de funções comissionadas e/ou gratificadas.
Tese: Ofende o princípio da legalidade a decisão que concede a incorporação de quintos pelo exercício de função comissionada no período de 8/4/1998 até 4/9/2001, ante a carência de fundamento legal. Obs: Redação da tese aprovada nos termos do item 2 da Ata da 12ª Sessão Administrativa do STF, realizada em 09/12/2015. '
5.5.	O STF modulou os efeitos da decisão nos seguintes termos:
'Inicialmente, o Tribunal, por maioria, resolvendo questão de ordem suscitada pelo Ministro Dias Toffoli (Presidente) , deliberou que, para a modulação dos efeitos de decisão em julgamento de recursos extraordinários repetitivos, com repercussão geral, nos quais não tenha havido declaração de inconstitucionalidade de ato normativo, é suficiente o quórum de maioria absoluta dos membros do Supremo Tribunal Federal, vencido o Ministro Marco Aurélio, que diverge quanto à formulação da questão de ordem e quanto ao seu mérito. Votaram na questão de ordem os Ministros Luiz Fux e Roberto Barroso. Na sequência, o Ministro Dias Toffoli (Presidente) proclamou o resultado do julgamento deste recurso, ocorrido na sessão virtual de 11.10.2019 a 17.10.2019: 'O Tribunal, por maioria, acolheu parcialmente os embargos de declaração, com efeitos infringentes, para reconhecer indevida a cessação imediata do pagamento dos quintos quando fundado em decisão judicial transitada em julgado, vencida a Ministra Rosa Weber, que rejeitava os embargos. No ponto relativo ao recebimento dos quintos em virtude de decisões administrativas, o Tribunal, em razão de voto médio, rejeitou os embargos e, reconhecendo a ilegitimidade do pagamento dos quintos, modulou os efeitos da decisão de modo que aqueles que continuam recebendo até a presente data em razão de decisão administrativa tenham o pagamento mantido até sua absorção integral por quaisquer reajustes futuros concedidos aos servidores. Os Ministros Ricardo Lewandowski e Celso de Mello proviam os embargos de declaração e modulavam os efeitos da decisão em maior extensão. Ficaram vencidos, nesse ponto, os Ministros Marco Aurélio e Rosa Weber. Por fim, o Tribunal, por maioria, também modulou os efeitos da decisão de mérito do recurso, de modo a garantir que aqueles que continuam recebendo os quintos até a presente data por força de decisão judicial sem trânsito em julgado tenham o pagamento mantido até sua absorção integral por quaisquer reajustes futuros concedidos aos servidores, vencidos os Ministros Marco Aurélio e Rosa Weber. Tudo nos termos do voto do Relator. Afirmaram suspeição os Ministros Luiz Fux e Roberto Barroso'. Ausente, justificadamente, nesta assentada, o Ministro Celso de Mello. Plenário, 18.12.2019' (grifos acrescidos) .
5.6.	A Sra. Eliana Siqueira Oliveira alega haver decisão judicial transitada em julgado favorável à incorporação dos quintos entre 8/4/1998 e 4/9/2001. Caso efetivamente comprovado o trânsito em julgado, bem como ser a recorrente beneficiária da decisão, caberá ao órgão observar a modulação de efeitos fixada pelo Supremo Tribunal Federal no RE 638.115, de modo a manter a parcela de quintos incorporados no referido período imune a absorção por reajustes futuros.
5.7.	Por seu turno, o Sr. José Alves da Silva entende que se deve aplicar a exegese definitiva firmada pelo STF no RE 638.115, pela modulação dos efeitos da decisão, em razão de decisão administrativa favorável à incorporação dos quintos entre 8/4/1998 e 4/9/2001.
5.8.	Posta assim a questão, não há óbice a que se aplique a modulação supracitada às aposentadorias dos recorrentes, sem a alteração do juízo de mérito pela ilegalidade das concessões. Isso porque a modulação determinada no RE 638.115 não possui o condão de alterar o julgamento pela ilegalidade dos atos, pois que o e. STF deixou assente que a incorporação de quintos, no período de 8/4/1998 até 4/9/2001, ofende o princípio da legalidade, nos termos da tese firmada em sede de repercussão geral, Tema 395.
CONCLUSÃO
6.	Da análise de mérito, conclui-se que se deva aplicar a modulação dos efeitos do RE 638.115/CE às aposentadorias dos recorrentes, o que não altera o juízo de mérito pela ilegalidade das concessões e, por via de consequência, se deve negar provimento aos recursos.
PROPOSTA DE ENCAMINHAMENTO
7.	Ante o exposto, submetem-se os autos à consideração superior, propondo-se, com fundamento no art. 48 da Lei 8.443/1992:
	a) conhecer dos recursos interpostos, para, no mérito, negar-lhes provimento;
b) determinar ao órgão de origem que aplique a modulação dos efeitos do RE 638.115/CE, de acordo com a orientação do STF, aos quintos incorporados pelos recorrentes, no período de 8/4/1998 até 4/9/2001;
	c) dar ciência do acórdão que for prolatado ao recorrente e aos demais interessados, ressaltando-se que o relatório e o voto que o acompanharem podem ser consultados no endereço www.tcu.gov.br/acordaos, no dia seguinte ao de sua oficialização."

4.	O Ministério Público junto ao TCU, representado nos autos pelo Procurador Sérgio Ricardo Costa Caribé, manifestou-se nos termos do seguinte parecer (peça 41) :
"Trata-se de pedidos de reexame interpostos contra decisão deste Tribunal que considerou ilegais os atos de aposentadoria dos recorrentes e negou os seus registros.
Segundo o referido decisum, as negativas de registro ocorreram em razão de que houve incorporação de Quintos após 8/4/1998, o que contraria o entendimento do Supremo Tribunal Federal no RE 638.115/CE, com repercussão geral reconhecida.
A Secretaria de Recursos (Serur) , após analisar individualmente os argumentos apresentados nas peças recursais, propõe conhecer dos recursos, para, no mérito, negar-lhes provimento, por entender que não foram trazidos aos autos argumentos suficientes para alterar a deliberação recorrida.
De fato, ao analisar as peças recursais, é possível observar que, no mérito, os argumentos trazidos pelos recorrentes não permitem afastar as irregularidades apontadas na deliberação recorrida, em razão de que houve incorporação de Quintos após 8/4/1998.
Sobre a incorporação de Quintos relativos a funções exercidas após 8/4/1998, o entendimento do Supremo Tribunal Federal, a partir do julgamento realizado no Recurso Extraordinário - RE 638.115/CE, com repercussão geral reconhecida, passou a ser no sentido da sua impossibilidade, em razão da ausência de amparo legal, senão vejamos:
Recurso extraordinário. 2. Administrativo. 3. Servidor público. 4. Incorporação de quintos decorrente do exercício de funções comissionadas no período compreendido entre a edição da Lei 9.624/1998 e a MP 2.225-48/2001. 5. Impossibilidade. 6. Recurso extraordinário provido. (RE 638.115/CE - Relator:  Ministro Gilmar Mendes. Julgado em 19/03/2015, Órgão Julgador:  Tribunal Pleno. Repercussão Geral de Mérito. Publicado no DJe-151 de 3/8/2015, divulgado em 31/07/2015) 
Ao modular os efeitos da referida decisão, no entanto, aquela Corte, em sede de embargos de declaração julgados em 30/6/2017, havia entendido que o pagamento da referida parcela deveria ser cessado em qualquer hipótese, aplicando-se tal entendimento até mesmo para os servidores que obtiveram o direito à incorporação assegurado por decisão judicial transitada em julgado, sem a necessidade de ação rescisória.
No entanto, em novo julgamento realizado em 18/12/2019, o STF acolheu parcialmente os embargos de declaração, com efeitos infringentes, para reconhecer indevida a cessação imediata do pagamento da parcela quando fundado em decisão judicial transitada em julgado. Já no caso daqueles que recebem os Quintos em virtude de decisões administrativas ou decisões judiciais sem trânsito em julgado, modulou os efeitos da decisão para manter o pagamento da parcela até a sua absorção integral por quaisquer reajustes futuros concedidos aos servidores.
Nesses casos, este Tribunal tem considerado ilegal o pagamento da referida parcela e determinado às Unidades Jurisdicionadas que adotem as medidas necessárias à regularização dos pagamentos indevidos de acordo com a modulação dos efeitos realizada pelo STF nos autos do RE 638.115/CE, a exemplo dos Acórdão 659/2020-TCU-Primeira Câmara, relatado pelo Ministro Walton Alencar Rodrigues, e 622/2020-TCU- 2ª Câmara, relatado pelo Ministro Aroldo Cedraz.
Vale destacar que tal exegese constou do Voto que fundamentou a deliberação ora recorrida (peça 11) , motivo pelo qual caberá à Unidade Jurisdicionada enquadrar cada interessado em uma das seguintes situações transcritas a seguir: 
i)  quintos recebidos em razão de decisão judicial transitada em julgado - indevida a cessação imediata do pagamento dos quintos, sem qualquer modulação, ou seja, sem absorção da parcela por reajustes futuros;
ii) quintos recebidos por força de decisões administrativas - modulação dos efeitos da decisão, 'de modo que aqueles que continuam recebendo até a presente data em razão de decisão administrativa tenham o pagamento mantido até sua absorção integral por quaisquer reajustes futuros concedidos aos servidores';
iii) quintos recebidos por decisão judicial ainda não transitada em julgado - modulação dos efeitos da decisão, 'de modo a garantir que aqueles que continuam recebendo até a presente data por força de decisão judicial sem trânsito em julgado tenham o pagamento mantido até sua absorção integral por quaisquer reajustes futuros concedidos aos servidores.'
Ante o exposto, este membro do Ministério Público de Contas, em consonância com a Unidade Técnica, entende que os presentes pedidos de reexame devem ser conhecidos, para, no mérito, terem seus provimentos negados."
	É o relatório.

Ueliton Felipe Azevedo de Oliveira (5176/OAB-RO), representando Eliana Siqueira Oliveira.

Procurador Sergio Ricardo Costa Caribé.

aposentadoria. incorporação de quintos decorrentes do exercício de função comissionada no período de 8/4/1998 a 4/9/2001. aplicação do entendimento firmado pelo supremo tribunal federal no recurso extraordinário 638.115. pedido de reexame. elementos insuficientes para alterar a deliberação recorrida. conhecimento e negativa de provimento. ciência.

APOSENTADORIA (APOS)

Secretaria de Recursos (Serur); Secretaria de Fiscalização de Integridade de Atos e Pagamentos de Pessoal e de Benefícios Sociais (Sefip).

Cuidam os autos de pedidos de reexame interpostos por Eliana Siqueira Oliveira e José Alves da Silva contra o Acórdão 3721/2021-TCU-Segunda Câmara, que considerou ilegais seus atos de aposentadoria em razão de impropriedades na incorporação de quintos.
2.	Inicialmente, ratifico o despacho exarado no sentido de que o recurso deve ser conhecido, porquanto preenche os requisitos de admissibilidade previstos no artigo 48 da Lei 8.443/1992.
3.	A Secretaria de Recursos e o Ministério Público junto ao TCU manifestam-se no sentido de negar provimento ao pleito.
4.	No mérito, acompanho integralmente o posicionamento da secretaria e do MPTCU, adotando como razões de decidir os fundamentos sustentados nos pareceres precedentes, sem prejuízo de tecer as seguintes considerações.
5.	Sobre a incorporação de quintos após a edição da Lei 9.624/1998, impõe-se rememorar a compreensão firmada pelo Supremo Tribunal Federal no âmbito do Recurso Extraordinário 638.115, momento em que, em sede de repercussão geral, foi decidido que "ofende o princípio da legalidade a decisão que concede a incorporação de quintos pelo exercício de função comissionada no período de 8/4/1998 até 4/9/2001, ante a carência de fundamento legal".
6.	Ainda por ocasião do RE 638.115, foi prolatada decisão modulatória dos efeitos do sobredito entendimento que reconheceu indevida a cessação imediata do pagamento dos quintos incorporados no período de 8/4/1998 até 4/9/2001 quando fundado em decisão judicial transitada em julgado. Quando a vantagem decorrer de decisão administrativa ou de decisão judicial não transitada em julgado, o pagamento deve ser mantido até sua absorção integral por quaisquer reajustes futuros concedidos aos servidores, mediante transformação da vantagem em parcela compensatória a ser absorvida.
7.	Importante ressaltar que a modulação permite apenas a continuidade dos pagamentos, em nada interferindo no juízo de ilegalidade dos atos que contemplem a incorporação de quintos no período de 8/4/1998 até 4/9/2001. Significa que, ainda que a incorporação decorra de decisão judicial transitada em julgado, impõe-se a manutenção da ilegalidade do ato, com negativa de registro, pois a tese firmada pelo STF é no sentido de que a referida incorporação ofende o princípio da legalidade.
8.	Assim, não há reparos a se fazer na chancela de ilegalidade atribuída ao ato dos recorrentes, nos exatos termos do acórdão recorrido.
9.	Em relação às determinações corretivas, verifico que a deliberação infirmada já considerou a hipótese de a incorporação de quintos no período de 8/4/1998 até 4/9/2001 estar amparada em decisão judicial transitada em julgado, de forma que também não há reparos a se fazer quanto a esse aspecto.
10.	Nesse cenário, deve ser negado provimento aos pleitos, sem prejuízo de mais uma vez orientar que, caso haja comprovação, perante a unidade jurisdicionada, de que os quintos incorporados no período de 8/4/1998 a 4/9/2001 decorrem de decisão judicial transitada em julgado, a incorporação estará imune a absorções por reajustes futuros.
	Ante o exposto, voto por que o Tribunal adote a deliberação que ora submeto à apreciação deste Colegiado.
TCU, Sala das Sessões Ministro Luciano Brandão Alves de Souza, em 29 de novembro de 2022.
Ministro BRUNO DANTAS
Relator